臺北高等行政法院判決　　　　　　　　　　　　　　九十二年度訴字第一七四六號
　　　　　　　　　　　　　　　.
　　原　　　告　甲○○
　　訴訟代理人　丁○○
　　被　　　告　宜蘭縣政府
　　代　表　人　乙○○縣長）.
　　訴訟代理人　戊○○
　　　　　　　　丙○○
右當事人間因徵收補償事件，原告不服內政部中華民國九十二年三月二十日台內訴字
第０九二０００二五一八號訴願決定，提起行政訴訟。本院判決如左：
    主  文
原告之訴駁回。
訴訟費用由原告負擔。
    事  實
壹、事實概要：
  一、緣因需地機關宜蘭縣羅東鎮公所為辦理羅東都市計畫北─四一、北─四五、南
      ─三三號道路新闢工程用地需要，而報請內政部作成核准徵收之處分，徵收機
      關內政部乃於民國（下同）九十年十月八日以台（九十）內地字第九０七七六
      四六號函作成徵收處分，核准徵收原告所有羅東鎮○○段一三０二地號土地，
      且一併徵收其土地改良物。
  二、被告機關接獲上開核准徵收案之通知後，即依土地徵收條例第十八條規定於同
      年十月二十六日以九十府地二字第一二二四五七號公告上開徵收處分，並以徵
      收補償機關之身分，同時作成徵收補償，並記載於公告中。
    Ａ、而有關被告被徵收標的物之補償，其補償項目原本包括被徵收建築改良物之
        「營業損失」在內。
    Ｂ、但因原告所送八十七年、八十八年及八十九年三年之「營利事業所得稅結算
        申報書」所載營業淨利核算營業損失補償為負值，故公告時並未就營業損失
        予以公告補償。
  三、原告於公告期間就上開徵收所生「損失補償」之範圍，依法提出異議，異議範
      圍即在上述「營業損失未受補償」之部分。而其異議程序經過如下：
    Ａ、被告先依內政部函頒「建築改良物徵收營業損失補償基準」第六點之規定，
        核算營業損失補償費共計新臺幣（下同）一三三、０００元，並以九十一年
        三月二十五日府地二字第０九一００三二七四三號函通知原告辦理領款事宜
        。
    Ｂ、惟原告對上開款項之核算仍有異議，被告乃進行下述內部作業：
      １、先於九十一年七月一日作成府旅商字第０九一００七四二九五號函，再於
          九十一年九月十八日作成府旅商字第０九一０一０七八九九號函，二次向
          內政部請求解釋。
      ２、而內政部於九十一年十月三十日作成台內地字第０九一００一三五三六號
          函答覆原告稱：「計算建築改良物徵收營業損失補償時，該等科目應以營
          利事業所得稅結算申報書之帳載結算金額為準，俾符實際經營情形。至依
          上開規定計算結果為負值者，不予補償其建築改良物徵收營業損失」。
      ３、本案營業損失經依內政部上開函示複算，結果為負值，依規定應不予補償
          營業損失。
    Ｃ、隨後被告機關於九十一年十一月十四日作成府地二字第０九一０一二五一一
        ０號函，對原告為「撤銷上開九十一年三月二十五日府地二字第０九一００
        三二七四三號函授益處分」之新處分，回復至原來不予營業損失補償之法律
        狀態。
    Ｄ、原告不服上開核定而提起訴願，但經訴願機關內政部駁回，原告因此提起本
        件行政訴訟。
貳、兩造聲明：
  一、原告聲明：
    Ａ、求為判決撤銷原處分及訴願決定。
    Ｂ、被告機關應依土地徵收條例第三十三條之規定，作成給予「營業損失補償」
        之行政處分。
  二、被告聲明：
      求為判決駁回原告之訴。
參、兩造之爭點：
  一、原告主張之理由：
    Ａ、事實經過概述：
      １、按營利事業所得稅查核準則第二條第三項規定，營利事業申報之所得額達
          各該事業所得額標準或經會計師查核簽證申報之案件，稽徵機關應依本準
          則、營利事業所稅結算申報書查審要點及營利事業所得稅結算申報書面審
          核案件抽查辦法之規定辦理。
      ２、又宜蘭縣之國稅單位為簡化稽徵作業，推行便民服務，特定訂「擴大書面
          審核營利事業所得稅結算申報案件實施要點」，並報財政部核定後實施在
          案，該要點第二條規定，凡全年營業收入淨額及非營業收入【不包括土地
          之定著物（如房屋）之交易增益暨依法免計入所得額課稅之收入】合計在
          三千萬元以下之營利事業，其年度結算申報，書表齊全，自行依法調整之
          純益率再下列標準以上並於申報期限截止前繳清應納稅款者，應就其申報
          案件予以書面審核。
      ３、查原告經營之明進糖果行其全年營收入淨額及非營利收入在三千萬元以下
          ，核符上開擴大書面審核實施要點第二條規定，為簡化稽徵作業，推行便
          民服務，於自行依法調整後金額欄內依法填載，經查明進糖果行係屬糖果
          餅乾（代號為五三三０─二一）擴大書審純益率百分之六作為課稅額，是
          以該行營利事業所得屬擴大書面審核定案件，故無核定營業淨利，只核定
          課稅所得。
      ４、原告為應羅東鎮公所九十一年三月二十日九一羅鎮工字第四０四三號函之
          要求，申領營業損失之需，而於九十一年三月二十二日向財政部台灣省北
          區國稅局羅東稽徵所申請核定八十七年、八十八年及八十九年度課稅所得
          ，案由該所九十一年三月二十五日以北區國稅羅東徵字第０九一一００四
          一二九號函（附件二）分別列載為：
          (1)八十七年度為三一二、０八七元。
          (2)八十八年度為三七八、０二三元。
          (3)八十九年度為三三五、二五六元。
      ５、惟為使被告機關明暸所核定營利事業所得稅之營業淨利、利息收入及利息
          支出案，經原告九十一年四月十日再次申請核發該項證明，財政部台灣省
          北區國稅局羅東稽徵所以九十一年四月十六日北區國稅羅東徵字第０九一
          一００五一六五號函將八十七年至八十九年之課稅所得、利息收入及利息
          支出詳列在案，並證明本案係屬上開擴大書面審核營利事業所得稅結算申
          報案件實施要點第二條規定全年營業收入淨額及非營業收入合計在三千萬
          元書審核定案件，無核定營業淨利，只核定課稅所得。
      ６、另財政部台灣省北區國稅局羅東稽徵所為庶免被告因本案無核定營業淨利
          ，而無法核算最近三年營業淨利之平均數計算補償，特於函文終了加註（
          營業淨利=課稅所得+利息支出-利息收入）。由上開函示及補註之說明，
          被告機關應可依該函所列數據得出其各年期之營業淨利並依建築改良物徵
          收營業損失補償基準辦理補償。
      ７、被告機關未明察上開實施要點之適用及實際情形，逕以內政部九十一年十
          月三十日台內地字第０九一００一三五三六號函核示：「計算建築改良物
          徵收營業損失補償時，該等科目應以營利事業所得稅結算申報書之帳載結
          算金額為準‧‧不予補償建築改良物徵收營業損失。」為由，經內政部訴
          願委員會駁回訴願，不無斟酌之處，為維護原告權益，特例舉上開法條及
          實施要點適用本案之疑慮，惠請明察，駁回原訴願決定，給予合理之補償
          。
    Ｂ、原處分違法之理由：
      １、按司法院釋字第一一０號解釋意旨謂：「徵收土地之地價補償費及發放，
          應在法定期限內辦理，逾期失其徵收效力。」，司法院三十三年七月十日
          院字第二七０四解釋意旨謂：「徵收土地公告完畢後十五日內，需用土地
          人不將補償地價及其他補償費繳交主管機關發放完竣者，徵收從此失效」
          。上開釋令其目的在防止徵收土地核准案久懸不決及減少土地所有人之損
          失而保障其私權，若無撥付繳交自應解為從此失其效力，有不領者應依法
          提存待領，方符合法意。
      ２、查被告因羅東鎮公所辦理羅東都市計劃北─四一、─四五、南─三三號道
          路新闢工程奉准徵收原告所有坐落羅東鎮○○段一三０二號土地及其地上
          物，依土地徵收條例第十八條規定公告三十日（自九十年十月三十日起至
          九十年十一月二十九日止），並將徵收土地及地上物補償費圖冊公告於適
          當地點，並通知被徵收所有權人於九十年十二月六日發放徵收補償費，原
          告因尚有地上物補償問題，申請辦理複查，致該日未克前往領取是項補償
          費。
      ３、但事後原告擇日前往領取時，發現原奉准徵收公告圖冊內之營業純收益補
          償費六三０、一０六元未一併給付，旋即要求被告發放，聲稱因該項補償
          費公告期滿後，需用土地人尚未撥款，致無法發放，即口頭告知，該項補
          償費若未撥付，將有徵收失效之虞。
      ４、被告惶恐，隨即請需用土地人羅東鎮公所查明，並將原公告營業損失補償
          費擅自竄改為一三三、０００元，於九十一年三月二十日以九一羅鎮工字
          第四０四三號函將該項補償費撥入指定銀行─台灣土地銀行羅東分行備發
          ，被告機關九十一年三月二十五日以府第二字第０九一００三二七四三號
          函通知前往洽領（至此原告機關已將該項補償費拖延三個月有餘，始另計
          其營業損失補償金額，顯示徵收時該營業損失補償費係應發而未發，於事
          後所作之補救措施）。
      ５、原告不服，除於九十一年三月二十二日及九十一年四月十日分別向財政部
          台灣省北區國稅局羅東稽徵所申請核發營利事業所得稅之營業淨利證明，
          送請被告機關採納外，並於九十一年四月三日、七月二日及十月十日分別
          向中央相關單位陳情重視，嗣於九十一年十月十八日被告機關以府二字第
          ０九一０一一八三三二號函解釋逕自竄改營業損失補償原由，並報內政部
          九十一年十月二十五日以台內第字第九一００一三七四０號函核示：「‧
          ‧‧‧該等計算結果為負值，不予補償其建築改良物營業損失」。於九十
          一年十一月十四日府第二字第０九一０一一０號函復原告，同時將被告機
          關九十一年三月二十五日府第二字第０九一一００三二七四三號函所為之
          處分撤銷（倘徵收當時被告機關能得知或確認其營業淨利為負值，毋庸另
          行請示中央主管機關解釋其疑慮，致有撤銷處分之行為）。
      ６、又查該等之處分係於徵收公告期滿發竣補償費後，行政機關另作之違法行
          政處分，惟本案之營業損失補償費係於徵收公告前，原告應需用土地人羅
          東鎮公所檢附之營利事業所得稅核定通知書所載課稅所得額六三０、一０
          九元，註記於工程用地房屋價格調查表總計欄內，與土地及其他建築改良
          物同時報奉核准徵收，並將土地及其他地價徵收補償費圖冊通知被徵收所
          有權人（該等圖冊依土地徵收條例規定係應通知被徵收所有權人，與資訊
          公開索取無關），公告期滿後十五日內仍未將應發補償費，撥入指定銀行
          專戶備發，自應受司法院大法官會議議決字第一一０號解釋令及司法院三
          十三年七月十日院字第二七０四解釋之拘束，徵收從此失效。前內政部訴
          願委員會訴願決定書稱係被告機關認為不應發放原告營業損失補償費，並
          非應發而未發。顯係誤解原告之陳訴及行政機關錯誤之行為。
      ７、按徵收作業係有一定之程序，縱有錯誤或遺漏，仍應先依法應將補償費撥
          入指定銀行專戶備發，俟公告期滿，再循更正或撤銷徵收公告程序辦理，
          方屬正辦，土地徵收條例及內政函頒之土地徵收作業手冊載有詳文。本案
          被告機關並未依上開程序辦理，僅於公告期滿發竣補償費後，經原告一再
          陳情所作之補救措施（該項措施印證徵收公告應補原告之營業損失，被告
          機關確實疏失），該補救措施，錯誤百出，歷經二次修正，仍然有誤，肇
          致被告機關於報奉內政部釋示後援依行政程序法辦理撤銷原有錯誤措施。
          就先前奉准徵收公告之營業損失補償費，暨經報奉核准徵收公告確定，完
          成法定程序，不問是否應發或未發，均應受土地徵收條例第二十條規定辦
          理，若未依該條例辦理，自應受上開司法院大法官會議議決釋字第一一０
          號解釋及司法院三十三年院字第二七０四號解釋徵收從此失效。前內政部
          訴願委員會尚未明察，且該部分原告亦於訴願期間九十二年一月二十二日
          申復書說明五詳述被告機關係於公告期滿發竣補償費三個月後，始另行核
          算營業損失補償，要難解釋其程序免受徵收失效之約束。因此本案之徵收
          應已失效。
      ８、原處分所依據之行政令函顯有違法之處，不得予以引用。
        ａ、本案財政部台灣省北區國稅局羅東稽徵所為使原告及被告機關能遂順依
            內政部函頒「建築改良物徵收營業損失補償基準」領發是項補償費，前
            、後計核發二張營利事業所得稅之營業淨利證明，另財政部賦稅署卻對
            該案認為計算結果為負值者，不予補償其建築改良物徵收營業損失。
        ｂ、按以上二機關同為中央部會之稅捐單位，對於同一事件解釋確有二種版
            本說法，原告無所適從，足證被告機關請示上級機關釋示時未充分反映
            原告或基層之原意，一意孤行，致造成原告需逐次解釋、訴願、訴訟請
            求合理補償。
        ｃ、原告當時為有效解決問題，曾透過地方民意代表請稅捐、地政、工務、
            建設等單位前來協商，討論本案營業損失補償問題，並經與會各單位認
            同，該會議地政單位並未作成紀錄通函相關單位，其所造成之損害，被
            告機關難辭其咎。
    Ｃ、有關本案訴訟尚應補充以下三點必須再次強調：
      １、原告經營之明進糖果行全年營業額約在三千萬元以下，依財政部頒之營利
          事業所得稅查核準則及擴大書面審核營利事業所得稅結算申報案件實施要
          點規定核定原告課稅所得，分別八十七、八十八、八十九年為三一二、０
          八七元、三七八、０二三元及三三五、二五六元，並依法繳稅在案。該補
          償標準應以最近徵收三年內最高稅額辦理補償（該補償標準係以徵收當時
          適用之法令為之，本案徵收係於九十年間辦理，當時宜蘭縣政府尚未另訂
          補償查估標準，惟為適用法令之規定，另簽奉縣長核准繼續沿用原有補償
          標準）。是以該補償價額應為三七八、０二三元，方符合當時法令補償之
          規定。
      ２、有關核定營業淨利為０，係因會計報帳關係，且原告年所得未超過一定數
          額，毋庸核定營業淨利，又該營業淨利之計算，前財政部台灣省北區國稅
          局羅東稽徵所業於公文書詳列有案。
      ３、原告既經國稅單位核定應繳稅額繳納完竣，並經該局將營業淨利計算式函
          復徵收機關，依法應合理補償。
  二、被告主張之理由：
    Ａ、查「建築改良物原供合法營業之用，因徵收而致營業停止或營業規模縮小之
        損失，應緣羅東鎮公所為辦理羅東都市計畫北─四一、北─四五、南─三三
        號道路新闢工程用地需要，經報奉內政部於九十年十月八日以台（九十）內
        地字第九０七七六四六號函核准徵收原告所有羅東鎮○○段一三０二地號土
        地，並一併徵收其土地改良物。被告接獲核准徵收案之通知，旋即依土地徵
        收條例第十八條規定，於同年十月二十六日以九十府地二字第一二二四五七
        號公告，因原告所送八十七年、八十八年及八十九年三年之「營利事業所得
        稅結算申報書」所載營業淨利核算營業損失補償為負值，故公告時並未就營
        業損失予以公告補償。原告於公告期間就營業損失未受補償一節提出異議，
        被告乃依內政部函頒「建築改良物徵收營業損失補償基準」第六點規定核算
        營業損失補償費共計一三三、０００元，並以九十一年三月二十五日府地二
        字第０九一００三二七四三號函通知原告辦理領款事宜，惟原告對上開款項
        之核算仍有異議，被告乃以九十一年七月一日府旅商字第０九一００七四二
        九五號、九十一年九月十八日府旅商字第０九一０一０七八九九號函報內政
        部釋示，奉內政部九十一年十月三十日台內地字第０九一００一三五三六號
        函核示：「計算建築改良物徵收營業損失補償時，該等科目應以營利事業所
        得稅結算申報書之帳載結算金額為準，俾符實際經營情形。至依上開規定計
        算結果為負值者，不予補償其建築改良物徵收營業損失」。本案營業損失經
        依內政部上開函示複算，結果為負值，依規定應不予補償營業損失，被告爰
        撤銷九十一年三月二十五日府地二字第０九一００三二七四三號函，以九十
        一年給予補償。前項補償基準，由中央主管機關定之。」為土地徵收條例第
        三十三條所明定。內政部以八十九年十二月三十日台（八九）內地字第八九
        七一二五一號函訂頒「建築改良物徵收營業損失補償基準」乙種，供各有關
        機關執行參考，依該基準第三點規定：「合法營業用建物全部拆除致停止營
        業時，其損失補償以該事業最近三年向稅捐稽徵機關申報之營利事業所得稅
        結算申報書上營業淨利加利息收入減利息支出之平均數計算補償之。」本案
        原告所有羅東鎮○○街五０六號建物係作為明進糖果行營業使用，訴外人羅
        東鎮公所於查估時，誤以原告所送八十六年度營利事業所得稅核定通知書之
        課稅所得額六三０、一０九元，於「工程用地房屋調查表」記載為營業損失
        ，因與上開基準規定不符，被告未予採用，而依原告所送八十七年、八十八
        年及八十九年三年之「營利事業所得稅結算申報書」所載八十七年營業淨利
        為負六二四、八六九元，八十八年營業淨利為負一九０、三四０元，八十九
        年營業淨利為負四００、二一九元，其營業淨利均為負值，加利息收入減利
        息支出仍為負值，故其營業不因徵收而有所損失，依前開基準規定自不給予
        營業損失之補償，故徵收公告時並未就營業損失予以公告補償，如附件三公
        告文及原告補償費明細表，依法並無錯誤。至上開工程房屋價格調查表係內
        部公文書，其查估填載有誤之內容，自得整理釐正，不予公告補償，原告依
        資訊公開辦法取得該調查表影本，以為漏補償營業損失六三０、一０九元，
        純屬誤會。
    Ｂ、嗣原告於公告期間內就營業損失未予補償提起異議，經被告查明屬特殊案例
        ，爰依前開基準第六點規定：「合法營業用建物之營業損失，未能依第三點
        至第五點規定計算者，其營業損失按實際拆除部分之營業面積，依下列各款
        計算補償：
        （一）其拆除部分之營業面積在十五平方公尺以下者，發給新臺幣六萬元。
        （二）其拆除部分之營業面積超過十五平方公尺未達一百五十平方平方公尺
              者，其超過前款部分每平方公尺發給新臺幣一千元，未滿一平方公尺
              者，以一平方公尺計算。
        （三）‧‧‧。
        前項營業面積以登記或申報營業之建物面積為限，不包括非營業用之住宅。
        」重新核算營業損失補償費共計一三三、０００元，以彌補其損失，並以九
        十一年三月二十五日府地二字第九一００三二七四三號函請辦理領款事宜。
        惟原告對上開款項之核算仍提異議，為釐清營業損失之計算原意，並杜爭議
        ，被告乃以九十一年七月一日府旅商字第０九一００七四二九五號函、九十
        一年九月十八日府旅商字第０九一０一０七八九九號函報內政部釋示，奉內
        政部九十一年十月三十日台內地字第０九一００一三五三六號函核示：「計
        算建築改良物徵收營業損失補償時，該等科目應以營利事業所得稅結算申報
        書之帳載結算金額為準，俾符實際經營情形。至依上開規定計算結果為負值
        者，不予補償其建築改良物徵收營業損失。」本案原告營業淨利依所得稅結
        算申報書帳載結算金額加計利息收入減利息支出，平均計算結果仍為負四０
        二、六九八元，故其營業未因徵收而有損失，依內政部上開核釋不應有營業
        損失之補償，斯可避免僥倖之人少報繳所得稅，於政府興闢公共工程圖多領
        補償費不公之弊端。
    Ｃ、按「違法行政處分於法定救濟期間經過後，原處分機關得依職權為全部或一
        部之撤銷；其上級機關亦得為之。」為行政程序法第一百十七條所明定。又
        查「行政官署對其已為之行政行為發覺有違誤之處，而自動更正或撤銷者，
        並非法所不許。」改制前行政法院四十四年判字第四十號判例著有明文。本
        案徵收原告所有上開建物最近三年實際營業淨利加利息收入減利息支出平均
        數為負四０二、六九八元，既為負值，故其營業不因徵收而營業之損失，是
        被告以九十一年十一月十四日府地二字第０九一０一二五一一０號函通知原
        告撤銷九十一年三月二十五日府地二字第０九一００三二七四三號函之違法
        行政處分，於法並無不合。
    Ｄ、「按徵收土地或土地改良物應發給之補償費，應於公告期滿後十五日內發給
        之。但有第二十二條第四項之情形者，不在此限。」「需用土地人未於公告
        期滿十五日內將應補償地價及其他補償費繳交該管直轄市或縣（市）主管機
        關發給完竣者，該徵收案從此失其效力。．．．」土地徵收條例第二十條第
        一項、第三項定有明文。又參照最高行政法院五十七年判字第四七六號判例
        ：「司法院院字第二七０號解釋，所稱徵收失效係指需用土地人未於公告完
        畢後十五日內將應補償地價及其他補償費繳交主管地政機關發給受補償人之
        情形而言。本件並非需用土地人延不繳交補償地價及其他補償費，而係原告
        於發給補償地價及補償費時拒不受領，被告官署不得已而予依法提存，其情
        形迴不相侔，自不容援引上開解釋，而主張土地徵收案失效」。依上開說明
        ，徵收補償費應在公告期滿後十五日內發給，此係判定整個徵收案是否失效
        之重大關鍵，如需地機關備妥經費，繳交縣市政府以供徵收公告期滿日起十
        五日當天被徵收土地所有人依通知領款，即滿足此要件。如公告期滿十五日
        內需用土地人未備妥經費以供發價，則核准徵收宜認定為失效。本案土地及
        土地改良物既經內政部核准徵收，被告機關將補償地價及土地改良物補償費
        明細依法公告，公告期間自由九十年十月三十日起至同年十一月二十九日止
        ，並同時通知九十年十二月六日假台灣土地銀行羅東分行發放補償費，而需
        用土地人羅東鎮公所亦依限將經費撥交備發，故符上開規定發價要件。至原
        告以所有建物被徵收營業損失未受補償，主張「本案之營業損失補償費係於
        公告徵收前，原告應需用土地人─羅東鎮公所檢附之營利事業所得稅核定通
        知書所載課稅所得額六三０、一０九元，註記於工程用地房屋價格調查表總
        計欄內，與土地及其他建築改良物同時報奉核准徵收，並將土地及其他地價
        徵收補償費圖冊通知被徵收所有權人（該等圖冊依土地徵收條例規定係應通
        知被徵收所有權人，與資訊公開索取無關），公告期滿後十五日內仍未將應
        應發補償費，撥入指定銀行專戶備發，自應受司法院大法官會議議決字第一
        一０號解釋令及司法院三十三年七月十日院字第二七０四解釋之拘束，徵收
        從此失效」乙節，顯混淆視聽，被告不核給原告營業損失補償，答辯理由如
        上述說明，被告未曾就訴外人即需地機關羅東鎮公所辦理原告之建物查估所
        填營業損失六三０、一０九元報內政部核准徵收，亦無該內容公告並通知原
        告。本案原告應無營業損失補償，並非補償費未在十五日內發放，故無所謂
        徵收失效問題。
    Ｅ、另被告九十一年十一月十四日府地二字第０九一０一二五一一０號函誤繕為
        內政部九十一年十月二十五日台內地字第０九一００一三七四０號應予更正
        。
    理  由
壹、本件客觀之事實經過可簡單整理如下：
  一、原告所有之羅東鎮○○段第一三０二地號之土地及其上之地上改良物（建築物
      ）經內政部於九十年十月八日核准徵收，作成台（九十）內地字第九０七七六
      四四號函之徵收處分，並經被告機關九十年十月二十六日以九十府地二字第一
      二二四五七號公告，公告上開徵收處分（公告期間為九十年十月三十日至九十
      年十一月二十九日），且在公告中一併為徵收補償處分，而對原告上開被徵收
      之土地及建物之「本體」價格給予補償（所謂「本體」價格者，在概念上應與
      「交換」價格相近，但是在「相當補償」理論基礎下，上述「本體」價格，經
      常會與土地或建築物之實際交易價格不符，有關「本體」價格之決定，在土地
      部分，是以公告現值為基準進行加成，建築物部分是以重建價格為準，土地徵
      收條例第三十條、第三十一條參照），但未對該建築物之營業損失給予補償。
      【註】：(1)在此首應指明，在本案中，對徵收之建築物給予補償，其法規範依
                據為土地徵收條例第三十三條之規定。此等補償亦屬「徵收補償」
                之一種。
              (2)而土地徵收條例第三十三條之規定內容為：第一項：建築改良物原
                供合法營業之用，因徵收而致營業停止或營業規模縮小之損失，應
                給予補償。
                第二項：前項補償基準，由中央主管機關定之。
              (3)基於上開法律授權，主管機關因此制定了法規命令「建築改良物徵
                收營業損失補償基準」（八十九年十二月三十日公布），其規定內
                容詳如後附之附件。
              (4)又因為建築物所有權人未必是在被徵收建築物內從事營業活動之人
                ，而可能是向建築物所有權人租用該建築物之人，因此在此限度內
                ，「對被徵收建築物享有合法使用權，且實際使用該建築物從事營
                業活動之人」亦會因為徵收行為之作成，而取得土地徵收條例第二
                十三條所稱之「土地權利關係人」身分，而享有對「徵收補償」提
                出異議、復議之公觀公權利（土地徵收條例第二十二條參照）。
  二、原告則於上開公告期間內，對「徵收補償範圍」，依土地徵收條例第二十二條
      第一項之規定提出異議，異議對象中，包括上開「營業損失未予補償」之部分
      （其他部分不在本案審理範圍內，又此等對「不予損失補償」決定之異議，性
      質上當然也兼含請求作成准予補償處分之意義）。
  三、被告機關對上開異議之處理程序如下：
    Ａ、先依內政部函頒「建築改良物徵收營業損失補償基準」第六點之規定，核算
        營業損失補償費共計新臺幣（下同）一三三、０００元，並以九十一年三月
        二十五日府地二字第０九一００三二七四三號函通知原告辦理領款事宜。
    Ｂ、惟原告對上開款項之核算仍表不服，此時此等不服之表示，依土地徵收法制
        之設計，本應進入土地徵收條例第二十二條第二項之「復議」程序，交由宜
        蘭縣之「地價評議委員會」決定，但可能是基於以下之考慮，被告機關並未
        如此處理。
      １、由於「地價評議委員會」原則上只有決定土地及地主改良物「本體」價格
          之能力，對於其他徵收補償項目（例如營業損失補償、土地改良費用、遷
          移費等等，實際上並不具備鑑定能力，因此上開補償項目交由其決定，反
          而不具效率。
      ２、何況有關上開「營業損失補償」及「遷移費」等項目之補償也另有中央主
          管機關頒布之法規命令為憑，根本無須經過專業上之事實鑑定程序。
      ３、從這也可看出現行土地徵收條例第二十二條第二項有關「復議」程序之法
          制設計顯然過於粗糙。
    Ｃ、被告機關針對原告上開不服之表示，是依循以下之作業程序處理：
      １、先進行下述之內部作業程序：
        ａ、就營業損失應如何計算一事，先於九十一年七月一日作成府旅商字第０
            九一００七四二九五號函，再於九十一年九月十八日作成府旅商字第０
            九一０一０七八九九號函，二次向內政部請求解釋。
        ｂ、內政部則於九十一年十月三十日作成台內地字第０九一００一三五三六
            號函答覆原告稱：「計算建築改良物徵收營業損失補償時，該等科目應
            以營利事業所得稅結算申報書之帳載結算金額為準，俾符實際經營情形
            。至依上開規定計算結果為負值者，不予補償其建築改良物徵收營業損
            失」。
        ｃ、被告機關再依上開內政部函示進行複算，發覺本案之「明進糖果行」其
            營業利益為負值，依規定應不予補償營業損失。
      ２、隨後被告機關於九十一年十一月十四日作成府地二字第０九一０一二五一
          一０號函，對原告為「撤銷上開九十一年三月二十五日府地二字第０九一
          ００三二七四三號函授益處分」之新處分，回復至原來不予營業損失補償
          之法律狀態。
  四、原告不服上開核定而提起訴願，但經訴願機關內政部駁回，原告因此提起本件
      行政訴訟。
      【註】：(1)此時如果欲忠實於土地徵收條例第二十二條之原始設計，其正確之
                處理方式應該是：
                把原告對「發給營業損失補償費一三三、０００元」之不服表示
                  ，解釋為復議程序，原本應移由地價評議補償委員會處理。
                但因為復議程序還沒有發動以前，就已發現「給予營業損失一三
                  三、０００元之補償處分本身違法，所以作成新處分而撤銷舊的
                  授益處分，而原來復議對象（即舊的授益處分）也因新處分之作
                  成而歸於消滅，因此回復到「公告之始即不予補償營業損失，且
                  經原告提起異議」之狀況，而應將全案依土地徵收條例第二十二
                  條第二項之復議程序處理。
              (2)可是被告機關實際上已對「營業損失補償」之法定異議程序做了修
                正，排除復議程序之適用。這樣的處理方式是否與法律本旨相符，
                自然有待深入研究。
              (3)不過鑑於復議程序僅屬原處分之內部自我審查功能，而且在本案踐
                行該程序與否，對原告之權益亦無實質影響（因為地價評議委員會
                未必具有審查營業損失之專業能力），在已經過訴願程序後，此等
                程序上之瑕疵應認為已被補正，而不影響本案之實體審理。
貳、在上開客觀事實基礎下，兩造爭執實體爭點在於；如後附附件之「建築改良物徵
    收營業損失補償基準」第三點所稱：「．．，其損失補償以該事業最近三年向稅
    捐稽徵機關申報之營利事業所得稅結算申報書上營業淨利加利息收入減利息支出
    之平均數計算補償之」之條文中，其所指之「營利事業所得稅結算申報書上之營
    業淨利加利息收入減利息支出之平均數」應如何加以解釋﹖
  一、被告機關認為應該採財務會計之標準來認定，而不應以稅上調整後之金額來認
      定。
  二、原告則認為，本案應依報稅時，經稅捐稽徵機關認定之稅基為準來認定上開「
      營業淨利加利息收入減利息支出之平均數」。
參、本院判斷：
  一、本案原告在實體法上，並無請求營業損失補償之權利，因為原告僅為建築物之
      所有權人，而非使用該建築物從事營業之人。
    Ａ、按依卷附之證據資料顯示，本案中在上開原告建築物內所設立之「明進糖果
        行」，其負責人為原告之子丁○○，再經本院言詞辯論期日訊問原告訴訟代
        理人，亦坦承上開商號為丁○○本人所經營。
    Ｂ、因此原告本人並無對上開徵收補償公告為異議之權利（或者是請求作成徵收
        補償處分之權利），其提起本件行政爭訟，顯無理由。
  二、退而言之，明進糖果行在本案中亦不符合請求「營業損失」之構成要件：
    Ａ、按上開「建築改良物徵收營業損失補償基準」第三點明定，損失補償數額之
        認定為：
      １、以該營利事業年向稅捐稽徵機關申報之營利事業所得稅結算申報書上之「
          營業淨利」加「利息收入」再減「利息支出」之餘額為準。
      ２、再按該營利事業最近三年之上開餘額之平均數來計算。
    Ｂ、上開構成要件要素之解釋：
      １、有關「最近三年」之意義：
          按依上開規定之構成要件內容，並考慮「所得稅制為『週期稅』，必須按
          年申報，以一整個年度之所得淨額為其稅基，無法分割計算」之特色（個
          人綜合所得稅因為採取累進稅率，更是如此），則在解釋上，上開條文中
          所稱「最近三年」，除非「徵收處分生效日期為十二月三十一日」，不然
          是指該徵收生效日年度之前一年至前三年之平均數。本案之徵收生效日期
          為九十年十月二十六日（即徵收處分公告日），因此上開「三年之平均數
          」乃是指八十七年、八十八年與八十九年之平均數而言（此點亦為原告與
          被告所俱不爭執）。
      ２、有關「向稅捐稽徵機關申報之營利事業所得稅結算申報書上營業淨利加利
          息收入減利息支出之數額」部分：
        ａ、按現行所得稅法在營利事業所得稅之課徵上，其稅基之計算，是建立在
            財務會計上，只有在所得稅法令有特別規定時（例如交際費支出在財務
            會計上雖予承認，但在稅法上有限額限制，因此必須剔除超限部分，如
            此一來會造成稅基增加之結果）才進行「帳外調整」，故稅捐稽徵實務
            上常言及「稅上或財上」間之調整，其道理即在於此，而其相關之法規
            範有：
            (1)商業會計法第一條第一項：
              商業會計事務之處理依本法之規定。
            (2)商業會計法第二條第一項：
              本法所稱之商業謂以營利為目的之事業，其範圍依商業登記法、公司
              法及其他法律之規定。
            (3)營利事業所得稅查核準則第二條第二項：
              營利事業之會計事項，應參照商業會計法及財務會計準則公報等據實
              記載，產生其財務報表。至辦理所得稅結算申報或核課所得稅時，其
              帳載事項與所得稅法、所得稅法施行細則、促進產業升級條例、促進
              產業升級條例施行細則、中小企業發展條例，本準則暨有關法令之規
              定未符者，均應於申報書內自行調整之。
            (4)商業會計處理準則第二條：
              商業會計事務之處理，應依本法、本準則及有關法令辦理；其未規定
              者，依照一般公認會計原則辦理。
        ｂ、在此法理基礎下，現行營利事業所得稅結算申報書上，其左側之「帳載
            結算金額」乃是財務會計下之稅前盈餘，右側之「自行依法調整後金額
            」則是依稅法「帳外調整」後之課稅所得稅基。
        ｃ、而以上二種金額，自然以左側之「帳載結算金額」才能確實反映一家營
            利事業之實際獲利情況，其原因在於：
            (1)稅法上有很多費用限制規定，因此要計算稅基時，要予剔除此等費用
              減項，而調增財務會計下之稅前盈餘。
            (2)另外有時候，雖然營利事業在財務會計標準下之稅前盈餘是虧損或較
              少，但是在報稅時經稅捐稽徵機關依法進行查核時，其可能無法提供
              符合所得稅法所要求標準之帳證資料，而被依所得稅法第八十三條之
              規定進行推計，就可能造成財上之「稅前盈餘」數額低於稅上之「課
              稅所得稅基」。
            (3)甚至因為稅捐主管機關訂定有「擴大書面審核營利事業所得稅結算申
              報案件實施要點」，對申報之稅基金額高於一定之同業利潤標準時，
              即不予專案查核，所以有時候某些營利事業明明盈餘不如同業標準，
              甚或有虧損，但為避免被調帳查核，而自動依上開同業利潤標準申報
              所得。
              【註】：(1)按所得稅法採「自動報繳制」，納稅義務人有按法定期限
                        自行申報及繳納稅捐之義務，而稅捐稽徵機關則保有事後
                        查核權。
                      (2)但「稅捐稽徵機關受限於人力資源，不可能全面查核，因
                        此會抽樣之方式來查核，而其查核方式有二種，一種是專
                        案查核，一種是電腦選案查核。
                      (3)符合「擴大書面審核營利事業所得稅結算申報案件實施要
                        點」只是在初步審查時，不列入專案查核之範圍中，但還
                        是有可能被電腦選案查核，另外當營利事業涉有漏稅嫌疑
                        時，只要在核課期間內，主管機關還是可以發動專案查核
                        程序，原告對此似有誤解。
        ｄ、是以在決定營業損失，而須「將營業淨利加利息收入減利息支出」時，
            當然應該以「營利事業所得稅結算申報書上之左側『帳載結算金額』」
            為準。上述內政部九十一年十月三十日台內地字第０九一００一三五三
            六號函示意旨（即「計算建築改良物徵收營業損失補償時，該等科目應
            以營利事業所得稅結算申報書之帳載結算金額為準，俾符實際經營情形
            。至依上開規定計算結果為負值者，不予補償其建築改良物徵收營業損
            失」）乃是上開法理之重申而已。
    Ｃ、因此被告機關以明進糖果行八十七年度、八十八年度及八十九年度之財上「
        帳載結算金額」來計算（營業淨利分別為負六二四、八六九元；負一九０、
        三四０元；負一００、二一九元。利息收入分別為二、一五六元；二、三二
        五元；二、八五一元。利息支出均為０元），而認定其值為負四０二、六九
        八元，並無損失可言，而不予補償，亦無錯誤。
    Ｄ、原告雖提出財政部台灣省北區國稅局羅東稽徵所於九十一年三月二十五日制
        作之北區國稅羅東徵字第０九一一００四一二九號函，用以證明「明進糖果
        行」之課稅所得額均屬「正數」（八十七年度為三一二、０八七元；八十八
        年度為三七八、０二三元；八十九年度為三三五、二五六元）。但查此項文
        書僅有證明「稅務會計標準下之稅基數額」功能而已，依上開法理，不得據
        為有利於原告之認定。
  三、至於原告其餘各項主張，對本案之勝負已不生影響，爰不予逐一論列。
參、綜上所述，本件原處分於法無違，訴願決定予以維持亦無錯誤，原告訴請撤銷，
    且請求被告機關作成准予補償營業損失之行政處分，於法無據，應予駁回。
據上論結，本件原告之訴為無理由，爰依行政訴訟法第九十八條第三項前段，判決如
主文。
中        華        民        國    九十三    年    五    月    十四    日
                                臺 北 高 等 行 政 法 院 第 五 庭
                                      審 判 長 法 官
                                               法 官
                                               法 官  帥嘉寶
如不服本判決應於判決送達後二十日內提起上訴
建築改良物徵收營業損失補償基準【民國 89 年 12 月 30 日 公(發)布】
    1       一  本基準依土地徵收條例第三十三條第二項規定訂定之。
    2       二  本基準之用語定義如下：
            （一）合法營業：係指依法取得營業所需相關證照，並正式營業者。
            （二）營業停止：係指營業用建築改良物（以下簡稱建物）因徵收需全部
                  拆除而致營業之停止。
            （三）營業規模縮小：係指營業用建物因徵收需部分拆除而致原有營業規
                  模之縮小。
            （四）營業用建物：係指建物供經營事業使用；其非供營業用之建物，如
                  員工休閒場所、員工餐廳、員工宿舍等不包括在內。
    3       三  合法營業用建物全部拆除致停止營業時，其損失補償以該事業最近三
                年向稅捐稽徵機關申報之營利事業所得稅結算申報書上營業淨利加利
                息收入減利息支出之平均數計算補償之。
    4       四  合法營業用建物部分拆除致營業規模縮小時，其損失補償按實際拆除
                之營業面積與營業總面積之比，乘以該事業最近三年度向稅捐稽徵機
                關申報之營利事業所得稅結算申報書上營業淨利加利息收入減利息支
                出之平均數計算補償之。
                前項營業面積以登記或申報營業之建物面積為限，不包括非營業用之
                住宅。
                拆除部分為事業經營之主體或主要設施，致剩餘部分已無法繼續經營
                者，依第三點之規定補償之。
    5       五  合法營業用建物之營業處所有一處以上時，按其被徵收部分占其全部
                營業處所面積比率，依第三點及第四點規定計算營業損失。
    6       六  合法營業用建物之營業損失，未能依第三點至第五點規定計算者，其
                營業損失按實際拆除部分之營業面積，依下列各款計算補償：
            （一）其拆除部分之營業面積在十五平方公尺以下者，發給新臺幣六萬元
                  。
            （二）其拆除部分之營業面積超過十五平方公尺未達一百五十平方公尺者
                  ，其超過前款部分每平方公尺發給新臺幣一千元，未滿一平方公尺
                  者，以一平方公尺計算。
            （三）其拆除部分之營業面積超過一百五十平方公尺者，其超過前二款部
                  分每平方公尺發給新臺幣六百元，未滿一平方公尺，以一平方公尺
                  計算。
                前項營業面積以登記或申報營業之建物面積為限，不包括非營業用之
                住宅。
    7       七  建物非供合法營業用者，其營業損失不予補償。
    8       八  營業性質特殊者，直轄市或縣（市）政府得依當地之情形核實查估，
                辦理補償。其在查估之認定上有困難或爭議時，得委託具有公信力之
                專業機構查估，並由直轄市或縣（市）政府審核認定之，委託查估之
                費用由需用土地人負擔。
右為正本係照原本作成。
如不服本判決，應於送達後二十日內，向本院提出上訴狀並表明上訴理由，如於本判
決宣示後送達前提起上訴者，應於判決送達後二十日內補提上訴理由書（須按他造人
數附繕本）。
中      華      民      國    九十三    年      五      月     十四     日
                                                    書記官  蘇亞珍
